臺灣高等法院刑事判決　　　　　　　　96年度上易字第1905號
上　訴　人　臺灣臺北地方法院檢察署檢察官
被　　　告　丙○○
選任辯護人　黃銘照律師
上列上訴人因被告侵占案件，不服臺灣臺北地方法院95年度易字
第1953號，中華民國96年7月20日第一審判決（起訴案號：臺灣
臺北地方法院檢察署94年度偵字第18665號），提起上訴，本院
判決如下：
    主  文
上訴駁回。
    理  由
壹、公訴意旨略以：被告丙○○曾於民國89年7月至90年6月間擔
    任國際獅子會300Ａ1區臺北市靈巖國際獅子會會長（下稱靈
    巖獅子會），因而知悉該獅子會之授證與捐款流程，於90年
    6月卸任該會會長後，以欲向未參與年會之獅友（即會員）
    募款為由，向繼任會長戊○○取得該獅子會已蓋妥會長戊○○印文及財務孫善娥簽名之空白收據11張（收據編號000352
    至000362），於90年11月及12月間，向告訴人己○收取新台
    幣（下同）25萬元、130萬元欲捐贈予「靈巖獅子會」之現
    金捐款，至92年4月間交付前開靈巖獅子會空白收據兩張（
    編號000360及000357）供己○之夫丁○○自行填寫。然丙○○竟意圖為自己不法之所有，未將前開持有之捐款轉交「靈
    巖獅子會」而據為已有，共計侵占己○交付之捐款155萬元
    ，因認被告涉犯刑法第335條第1項之侵占罪云云。
貳、程序部分：
一、證人己○於法務部調查局（下稱調查局）、偵查中之證述，
    及證人丁○○、戊○○於調查局、證人崔益麗與甲○○○○於偵
    查中之證述，被告、辯護人均未於言詞辯論終結前聲明異議
    ，依刑事訴訟法第159條之5第2項、第1項規定，視為同意作
    為證據，且經本院審酌前開證人偵訊時所為之證述，均經具
    結，並警詢、偵訊筆錄作成之情況，認均適當，應認有證據
    能力。
二、辯護人主張本件同一事實前已經臺灣臺北地方法院檢察署檢
    察官於94年10月11日以94年度偵字第一18666號為不起訴處
    分，是檢察官就本件再行提起公訴，違反刑事訴訟法第260
    條規定云云。惟按依刑事訴訟法第260條第1款之規定，不起
    訴處分已確定者，非發見新事實或新證據，不得對於同一案
    件，再行起訴，所謂發見新事實或新證據，係指於不起訴處
    分前，未經發見，至其後始行發見者而言（最高法院69年台
    上字第1139號判例可參）。本件檢察官係以先前從未到庭之
    證人甲○○○○於偵訊證述之新證據，對被告提起本件公訴，業
    據其載明於起訴書，該證據即符合刑事訴訟法第260條第1款
    新證據之要件，是檢察官本件起訴自屬合法，辯護人認本件
    起訴不合法云云，並不足採。
、實體部分：
一、按犯罪事實應依證據認定之，無證據不得認定其犯罪事實；
    又不能證明被告犯罪者，即應諭知無罪之判決，刑事訴訟法
    第154條第2項、第301條第1項分別定有明文。又按刑事訴訟
    上證明之資料，無論其為直接或間接證據，均須達於通常一
    般之人均不致有所懷疑，而得確信其為真實之程度，始得據
    為有罪之認定，若其關於被告是否犯罪之證明未能達此程度
    ，而有合理懷疑之存在，致使無從形成有罪之確信，根據「
    罪證有疑，利於被告」之證據法則，即不得遽為不利被告之
    認定；其以情況證據（即間接證據）斷罪時，尤須基於該證
    據在直接關係上所可證明之他項情況事實，本乎推理作用足
    以確證被告有罪，方為合法，不得徒憑主觀上之推想，將一
    般經驗上有利被告之其他合理情況逕予排除，最高法院76年
    臺上字第4986號、32年度上字67號判例意旨可資參照。另按
二、本件公訴人認為被告丙○○構成侵占罪嫌，係以證人即告訴
    人己○之指訴，證人崔益麗、ＷＩＷＩＮ、張永昌、丁○○
    之證述，被告之供述、臺北富邦銀行大安分行帳號存款明細
    及捐款收據11張等為憑據。訊據被告堅詞否認有侵占犯行，
    辯稱：己○與其夫丁○○前後只有捐款2筆，即91年4月18日
    交付現金18萬元，同年6月5日電匯20萬元至孫曰儀（被告之
    妻）帳戶，共計38萬元，而該筆錢也均用在「頂尖獅子會」
    之籌備上，係己○移花接木，自行填載不實金額於空白捐款
    單上等語。經查：
  (一)證人丁○○曾自行填載「靈巖獅子會」編號為000357、
    000360 號捐款收據，該收據面額分別為130萬元、25萬元，
    日期各為90年12月28日、90年11月30日等情，業據證人丁○○證述明確（見原審卷第76頁背面），並有該收據1紙在卷
    可憑（見第15487號偵卷第11頁），被告亦自承確有交付上
    開2紙收據予證人丁○○填寫、收執，此部分事實堪以認定
    。
  (二)證人己○固證稱：伊與丁○○共交付被告4筆捐款，分別於
    90 年11月30日、同年12月28日、91年4月18日、同年6月5日
    交付25萬元、130萬元、18萬元、20萬元，前2筆係捐給「靈
    巖獅子會」，被告原先係以伊家中Ａ4紙簽立臨時收據，嗣
    後再持獅子會之正式收據換回臨時收據，丁○○就在正式收
    據上簽名，待被告「用印」完後再還給丁○○，後2筆係捐
    給「頂尖獅子會」，因「頂尖獅子會」尚在籌備階段，故無
    收據云云（見第15487號偵卷第32頁及背面、第18665號偵卷
    第24、25頁、原審卷第116至119頁）。惟臨時收據一事已為
    被告所否認，且據證人戊○○於調查局訊問時證稱：伊於90
    年7月至91年6月擔任「靈巖獅子會」會長，被告說欲向會員
    募款，需要空白收據，故本會借給被告11張「已蓋妥」會員
    印章及財務章之空白收據等語（見第15487號偵卷第6頁反面
    ），顯見被告所持有「靈巖獅子會」之收據均已蓋妥印章，
    並無己○所稱需由被告另行用印等情，證人己○上揭指訴是
    否屬實，已有疑義。再參諸己○與「頂尖獅子會」首任會長
    劉立恩聯名出具予國際獅子會300Ａ1區總世全總監、各專區
    主席、委員會主席、會長、南山人壽林文英總經理等人之「
    丙○○違法亂紀案」函文（見第15487號偵卷第19頁）所載
    ，己○指訴被告偽造、販售靈巖數百萬元之捐款收據協助他
    人逃漏稅、侵占其捐贈「頂尖獅子會」之「20萬元」創會基
    金等，核與其上揭指訴侵占之金額不符，故證人己○上揭指
    訴既有瑕疵，殊難採信。
  (三)證人丁○○於調查局證稱：由於伊「沒有支票」，伊與己○
    都是以現金方式交付捐款給被告，而伊交付被告僅有18萬現
    金及匯款之20萬元，至「117萬元」之差額，則是己○交給
    被告，如何交付要問己○云云（見第15487號偵卷第31頁）
    ，證人丁○○顯然認其與己○交予被告之捐款共計「155萬
    元」，已與己○上揭證詞不符。且證人丁○○固稱因無支票
    才以現金支付捐款，惟丁○○於臺灣臺北地方法院檢察署93
    年度偵字第1104號被告偽造文書案件偵訊時證稱：伊有開立
    2張臺北銀行支票支付保費予被告，大約240幾萬元，用以支
    付伊向南山人壽承保、由被告接洽之91年2月19日、同年3月
    13日、4月3日等之保險契約等語（見原審卷第192頁），顯
    見丁○○有支票帳戶可開立支票使用，所云與上揭「因無支
    票」始交付現金之詞亦不一致。又己○稱於90年12月28日交
    付現金130萬元予被告，己○不僅未能提出當時交付現金予
    被告之簽收證明，且130萬元全以現金給付亦與常情有違。
    而丁○○台北富邦銀行大安分行活儲帳戶90年11月30日提款
    金額為26萬元，90年12月28日提款金額134萬8千元，俱與其
    所稱之捐款25萬元、130萬元不相符合。況己○自承於90年6
    月間才認識被告，顯與被告交情未深，豈有除自家傭人
    甲○○○○外，在無他人在場之情況下私自交付高額現金予被告
    之理？故證人丁○○上揭證詞，亦不足採信。
  (四)被告辯稱其在90年12月28日當日，係至臺北市華國洲際飯店
    參加南山人壽公司雙興通訊處90年度年終聯歡晚會等語。按
    一般人對於數年前某日曾經發生何事一情，記憶力當極為薄
    弱，惟12月28日恰為被告生日，此經本院核閱其身分證件無
    誤，是被告所述當日其恰主辦南山人壽公司雙興通訊處90年
    度年終聯歡晚會，並提出南山人壽公司雙興通訊處90年度年
    終聯歡晚會流程表、工作分配組織系統表各1份、活動照片
    數幀（見原審卷第60至62頁），足認被告當日確實有參與南
    山人壽公司雙興通訊處90年度年終聯歡晚會無誤。
  (五)據證人即90年12月28日參與上述年終聯歡晚會之許世榮於原
    審證稱：當日下午5時起即在現場，除在5時30分至5時40 餘
    分許有暫離現場去隔壁橡木桶購買酒之外，多數時間多有見
    到被告等語（見原審卷第80至83頁）。證人即當時亦有參與
    上揭年終聯歡晚會之林聰明於原審證稱：當日下午4時起至
    9時止，均有見到被告，伊負責在場照相，並指出辯護人於
    96年3月20日所提出照片，係伊所拍攝等語（見原審卷第121
    至126頁）。證人孫曰儀亦於原審證稱：被告自當日下午4時
    起至晚上10時止全程都有在現場，他是總幹事，伊則負責招
    待，從頭到尾都看他在忙等語（見原審卷第126至128頁），
    上揭證人所述大致相符，足認被告所述為真。何況華國洲際
    飯店位於台北市中山區○○○路600號，距己○台北市○○○路46巷53號住處尚有段距離，如被告要在己○所稱當日下
    午5、6時交通尖鋒時段從飯店趕至其住處後再趕回飯店，即
    便搭計程車，來回也要約1小時，尚不包含當場點數130萬元
    現鈔之時間，且被告身為該晚會之主辦人，豈能不在場達1
    、2 小時，是被告所稱其於90年12月28日下午4時起至晚上
    10時止均在該華國洲際飯店內，並未中途離席至己○家中取
    款，應認屬實，堪予採信。
  (六)證人即己○之女傭甲○○○○於偵訊時固證述：伊在12月份有見
    到己○交100萬以上之新臺幣現鈔予被告，伊有泡咖啡給被
    告喝，但未幫忙點鈔云云（見第18665號偵卷第101頁），己○亦稱甲○○○○當時並未點錢（見原審卷第116頁背面），
    甲○○○○既未當場點鈔，以一般在臺灣生活多年之人，對於100
    萬元之現鈔究竟有多少厚度？屬千元鈔、五百元鈔或百元鈔
    ？恐均無法一眼即知悉，而甲○○○○係印尼國人，僅因工作緣
    故在我國數年，竟能在未參與點鈔之情形下，即知悉己○有
    交100萬元以上之現鈔予被告，顯悖於常情，其證詞不足採
    信。
  (七)證人崔益麗於偵訊時證稱：有聽過己○親口說要捐款予獅子
    會做公益，並陪同己○去銀行提領現款，但伊未親眼見聞己○確有交現金予被告（見第18665號偵卷第24頁），其證詞
    當不得為不利於被告之認定。
  (八)證人乙○○雖於本院證稱：林聰明不是雙興通訊處業務員，
    晚會應該不會邀請林聰明到現場工作云云，惟其亦補稱：如
    果因私人情誼私下請林聰明來拍照亦有可能等語，故其證詞
    不足為不利被告之認定。
  (九)檢察官雖依己○請求聲請傳訊證人廖清宏、戊○○，欲證明
    90年12月28日當日晚會流程及「靈巖獅子會」交付予被告收
    據之情形，惟就晚會流程部分已據證人許世榮、林聰明、孫
    曰儀證述屬實，並有卷附晚會照片可憑，當日晚會實際流程
    或有提早、或有耽擱而延誤，未必完全即依照流程表進行，
    然被告既身為晚會主辦人，衡情當需提早到場，並全程參與
    ，實無傳訊證人廖清宏之必要。至戊○○有關其交付被告「
    靈巖獅子會」收據之經過，及被告只交給「靈巖獅子會」
    6000元捐款，嗣後經國稅局查詢，其詢問被告，被告推託多
    時後，才交還10張收據「存根聯」，金額共380萬元等證言
    ，雖可認定被告使用該等收據供他人填載380萬元捐款，然
    此項證言，仍不能據為被告確有收到己○、丁○○共155萬
    元捐款之證明。
三、綜上所述，本院依上開證據尚不足以證明被告確有公訴人所
    指之侵占犯行，此外，復查無其他積極證據足資證明被告有
    上述犯行。應認不能證明被告犯罪。
四、原審審理結果，認不能證明被告犯侵占罪，而諭知被告無罪
    判決，經核其認事用法及證據之取捨，均無違誤。檢察官以
    證人許世榮對其離開買酒時間僅以估計之方式，並未確認
    ，被告尚有可能利用該時間至己○家中取款。證人林聰明
    對90年聯歡晚會之日期、流程記憶清晰，卻不記得93年所舉
    辦之聯歡晚會，顯有迴護被告之虞。證人孫曰儀與被告係
    夫妻，其證詞亦不足採信云云，指摘原判決不當。惟證人許
    世榮於原審已說明其至飯店隔壁所開設之橡木桶購買威士忌
    ，買回來因有找錢，故有跟被告講等語（見原審卷第82頁反
    面），許世榮既至飯店隔壁店面買酒，來回僅10餘分鐘，合
    於事理，且被告不可能利用此時往返於飯店及己○住處，已
    詳敘如上揭理由(五)。至證人林聰明已於原審敘明因被告拿晚
    會照片給其觀看，其才知道90年晚會之日期（見原審卷第
    124頁背面）；證人孫曰儀雖係被告之妻，惟其證詞亦與證
    人許世榮、林聰明所述相符，公訴人亦未提出任何證據足認
    林聰明、孫曰議之證詞迴護被告之處，難認其等證詞有何不
    足採信之處。原審經詳予審酌，而為被告無罪之諭知，並無
    違誤。檢察官上開上訴意旨，核無理由，應予駁回。
五、被告既未向己○、丁○○收取130萬元、25萬元予「靈巖獅
    子會」，卻交付「靈巖獅子會」130萬元、25萬元之收據2紙
    ，供己○、丁○○於91年5月間持向稅捐稽機關申報扣90年
    度綜合所得稅，被告是否另涉有幫助逃漏稅捐罪嫌，宜由檢
    察官另行依法偵辦（被告此部分犯行，核與其經臺灣臺北地
    方法院94年度簡上字第83號違反稅捐稽徵法，經判決有期徒
    刑4月確定之案件，無連續犯之裁判上一罪關係），附此敘
    明。
據上論斷，應依刑事訴訟法第368條，判決如主文。
本件經檢察官謝英民到庭執行職務。
中　　華　　民　　國　　96　　年　　12　　月　　25　　日
 　　　　　　　　刑事第二庭審判長法　官  呂丹玉
　       　　　　　　　          法　官  李麗玲
  　 　　　　　　　　　　　      法　官  林恆吉
以上正本證明與原本無異。
不得上訴。
                                  書記官  阮桂芳
中　　華　　民　　國　　96　　年　　12　　月　　26　　日
